【裁判字號】    88,家上,353
【裁判日期】    890502
【裁判案由】    離婚
【裁判全文】
臺灣高等法院民事判決  八十八年度家上字第三五三號
      上  訴  人  乙○○
                  送達代收人  .
      被  上訴人  甲○○○
右當事人間離婚事件，上訴人對於中華民國八十八年十月十九日臺灣板橋地方法院一
審判決（八十八年度婚字第五七六號），提起上訴，本院判決如左：
      主      文
上訴駁回。
第二審訴訟費用由上訴人負擔。
      事      實
甲、上訴人方面：
一、聲明：(一)原判決廢棄，(二)准上訴人與被上訴人離婚。
二、陳述：與原判決記載者相同予以引用外，補稱：
    (一)兩造於民國六十三年結婚，婚後被上訴人即口出穢言，辱上訴人父母，並經
      常以電話機、飯碗等襲擊上訴人頭部，又教導上訴人子女不要親近上訴人。上
      訴人於六十九年間終被被上訴人逼出家門，而有家不敢歸。雖偶而返家探親兒
      女，亦遭受被上訴人母女百般冷漠對待，實為不堪同居人之虐待。
    (二)上訴人目前無被上訴人家居之鑰匙，對其母女三人行蹤亦無從瞭解。上訴人離
      家二十多年，多次因工作調動，每當調動由宿舍所清理之衣物有意留置家中，
      均為被上訴人嚴厲拒絕而丟棄門外。上訴人時有意在家中停留，然被上訴人雖
      不以言詞直接拒絕，然以其母女之態度實拒上訴人於外，已構成惡意遺棄。
    (三)兩造連續分居迄今約達二十年之久，並無性生活已久，婚姻早已有名無實，婚
      姻已無實質意義，應構成離婚之其他重大事由。
三、證據：與判決記載者相同予以引用外，補提驗傷診斷書乙紙為證。
乙、被上訴人方面：
一、聲明：如主文所示。
二、陳述：與原判決記載者相同予以引用之。
三、證據：與原判決記載者相同予以引用之。
      理      由
一、兩造於民國六十三年結婚為夫妻關係，有上訴人提出之戶籍謄本記載可憑，且為
    兩造所不爭執，堪信為真實。上訴人主張被上訴人於婚後常因細故或心情不佳而
    謾罵、毆打伊，甚至逼迫伊下跪，再逼迫子女毆打伊，伊長期處於暴力威脅恐嚇
    下，飽受精神及身體上的虐待，且被上訴人言語粗俗，對伊之父母經常口出惡言
    ，並禁止伊及其子女探視祖父母，甚至在小孩或公婆面前辱罵伊或伊之父母，使
    伊之父母亦飽受精神上虐待。又伊於六十九年間終被被上訴人逼出家門，有家歸
    不得，被上訴人只准女兒向伊要錢，其餘之事，一概不准談論，使伊備受被上訴
    人及女兒之冷落，過年佳節，被上訴人皆攜女出國遊樂，出國及回國期間，被上
    訴人從不通知伊，藉此將伊與子女隔離，更扣留伊之戶籍資料，拒絕伊返家住，
    顯屬故意遺棄伊等情，均為被上訴人所否認，經查：
（一）按民法第一千零五十二條第三款所謂不堪同居之虐待，係指予以身體上或精神
      上不可忍受之痛苦，致不堪繼續同居者而言，如非客觀上已達於此程度，不容
      夫妻之一方，以主觀之見解，任意請求與他方離婚（最高法院三十四年上字第
      三九六八號判例參照）。上訴人所指被上訴人時常毆傷伊乙節，僅於本院提出
      八十九年六月二十五日驗傷診斷書乙紙為證（見本院卷第四十七頁），但查該
      診斷證明書病名記載「疑似腦震盪後遺症，宜追治療」，上訴人又未提出任
      何證據證明該「疑似腦震盪」係被上訴人行為所致，自難謂被上訴人對其有肉
      體上之虐待致不堪同居之情形。又兩造結婚二十餘年，共同生活在一起之時間
      不長，幾乎處於分居之狀態，亦為兩造所不爭執，殊難謂有何精神上不可忍受
      之痛苦，致不堪繼續同居可言。至證人吳福運、徐北庭於原審雖稱：兩造婚後
      ，曾見上訴人臉上有抓傷等語（見原審卷第二十二－二十三頁），惟兩造為夫
      妻關係，偶有谿勃，乃在所難免，夫妻爭吵時，妻僅因一時氣憤，抓傷夫之臉
      部，此輕微之皮肉抓傷，究不得謂為身體上或精神上不可忍受之痛苦；矧證人
      二人均自承未親眼目睹兩造吵架，則對於兩造爭吵之原因為何？經過情形如何
      ，均不得而知，自不得僅以上訴人臉上有抓傷，遽認兩造之共同生活中，被上
      訴人對上訴人有何不堪同居虐待之情事。至上訴人返家遭受被上訴人百般冷漠
      對待，亦非達處於不堪同居虐待之情形。
（二）次按民法第第一千零五十二條第一項第五款所謂以惡意遺棄他方，不僅須有違
      背同居義務之客觀事實，並須有拒絕同居之主觀情事始為相當（最高法院四十
      年台上字第九一號判例參照）。查上訴人自承在調查局任職，長期派駐外縣市
      ，且證人即兩造之子女徐曉鶯、徐曉虹於原審均證稱：上訴人在調查局工作，
      一開始在台北，後來陸續調派至基隆、金門、台東等外站，至八十八年初始又
      調回台北，所以不常住在一起，因為伊等就學的關係，上訴人從未要求伊等與
      被上訴人一同搬遷；但上訴人都有定期回家，在基隆站時，約每週回家一次，
      在金門及台東站時約二個星期至一個月回來一次，都是星期六回來，星期日晚
      上才回去，而伊等與被上訴人也會去探望上訴人，除了金門站以外，其餘各站
      都去過等語（見原審卷第九四－九六頁），則兩造長期未能同住，顯係因上訴
      人在外地工作所致，上訴人並未舉證證明被上訴人有何拒絕同居之主、客觀情
      事；又參諸兩造子女前揭之證詞及被上訴人提出兩造共同出遊、家庭聚會之照
      片所示（見外放證物袋），足認兩造雖因上訴人工作之緣故而無法常住一起，
      惟上訴人仍定期返家與被上訴人及子女相聚，被上訴人並無拒絕上訴人返家之
      情事，上訴人空言主張被上訴人拒絕上訴人返家，惡意遺棄上訴人，顯非實情
      ，亦無可採。
（三）第按夫以妻對於其直系尊親屬為虐待，致不堪為共同生活，而請求與妻離婚，
      須與其直系尊親屬共同生活者，始有適用（八十一年台上字第二五○七號判決
      參照）。且所謂不堪同居之虐待，係指予以身體上或精神上不可忍受之痛苦，
      致不堪繼續共同生活者而言。上訴人主張被上訴人對上訴之父母有不堪同居
      虐待之情事，為被上訴人所否認。依上訴人書狀所述，兩造並未與上訴人之父
      母同住，且據上訴人所舉證人即上訴人之兄長徐北庭於原審證稱：被上訴人並
      非當面辱罵公婆，而是在每次回來參加家庭聚會結束時，被上訴人和上訴人爭
      吵，會說一些不好聽的話，上訴人單獨回家時，會提起此事等語（見原審卷第
      二十三頁），則依證人所述，被上訴人亦非當面對上訴人之父母有何不敬之言
      語，從而上訴人主張被上訴人辱罵、虐待上訴人父母至不堪共同生活云云，亦
      屬不可採。
（四）末按民法第一千零五十二條第二項規定：「有前項以外之重大事由，難以維持
      婚姻者，夫妻之一方得請求離婚。但其事由應由夫妻之一方負責者，僅他方得
      請求離婚。」，其目的固在使夫妻請求裁判離婚之事由較富彈性；惟足以構成
      離婚原因之重大事由，應由夫妻一方負責時，僅他方得請求離婚，以求公允。
      上訴人主張兩造長達十四年未同住，彼此間亦無性生活之事實，雖為被上訴人
      所不否認；惟兩造長期分離，肇因於上訴人長期調派外站工作，其中更遠至金
      門、台東所致，要非可歸責於被上訴人，而以公務人員之職務調動，莫不兼顧
      公務人員與其家人共同生活之需求，如上訴人確有返回台北與被上訴人及子女
      共同生活之意願，依一般正常之調動，殊無須歷時十四年之理，足認上訴人長
      期派駐外站以致未與被上訴人共同生活（包括性生活），係因其本身無維持婚
      姻之意願所致，兩造婚姻難以維持，顯應由上訴人負責，上訴人自不得以此為
      由請求離婚。
二、縱上所述，上訴人依民法第一千零五十二條第一項第三款夫妻之一方受他方不堪
    同居之虐待、第四款夫妻之一方對於他方之直系尊親屬為虐待、第五款夫妻之一
    方以惡意遺棄他方在繼續狀態中及同條第二項難以維持婚姻之重大事由等規定請
    求裁判離婚，於法均屬無據，不應准許。原審為上訴人敗訴之判決，經核並無不
    合。上訴意旨指摘原判決不當，求予廢棄改判為無理由，應予駁回。
三、據上論結，本件上訴為無理由，依民事訴訟法第四百四十九條第一項、第七十八
    條判決如主文。
中      華      民      國    八十九    年      五      月      二      日
                                      臺灣高等法院民事第十庭
                                          審判長法  官  林  敬  修
                                                法  官  黃  騰  耀
                                                法  官  劉  勝  吉
右正本係照原本作成。
如不服本判決，應於收受送達後二十日內向本院提出上訴書狀，其未表明上訴理由者
，應於提出上訴後二十日內向本院補提理由書狀（均須按他造當事人之人數附繕本）
上訴時應提出委任律師或具有律師資格之人之委任狀；委任有律師資格者，另應附具
律師及格證書及釋明委任人與受任人有民事訴訟法第四百六十六條之一第一項但書或
第二項（詳附註）所定關係之釋明文書影本。
中      華      民      國    八十九    年      五      月      三      日
                                                書記官  李  翠  齡
附註：
民事訴訟法第四百六十六條之一（第一項、第二項）
對於第二審判決上訴，上訴人應委任律師為訴訟代理人。但上訴人或其法定代理人具
有律師資格者，不在此限。
上訴人之配偶、三親等內之血親、二親等內之姻親，或上訴人為法人、中央或地方機
關時，其所屬專任人員具有律師資格並經法院認為適當者，亦得為第三審訴訟代理人
。


司法院資訊處製作；財團法人民間司法改革基金會備份。
